最高法院刑事判決　　　　　　　一○○年度台上字第七○五號
上　訴　人　台灣高等法院檢察署檢察官
上　訴　人 
即　被　告　陳春富
選任辯護人　王寶蒞律師
　　　　　　王淑琍律師
上　訴　人
即　被　告　鍾安順
選任辯護人　簡坤山律師
上　訴　人
即　被　告　林千耀
被　　　告　余育銘
上列上訴人等因被告等擄人勒贖等罪案件，不服台灣高等法院中
華民國九十九年十月二十八日第二審更審判決（九十九年度上重
更(四)字第三三號，起訴案號：台灣宜蘭地方法院檢察署九十四年
度偵字第八三七、九九三、一四八五號），提起上訴，本院判決
如下：
    主  文
原判決關於陳春富及余育銘部分均撤銷，發回台灣高等法院。
其他上訴駁回。
    理  由
一、發回（即陳春富、余育銘）部分：
本件原判決認定上訴人即被告陳春富、被告余育銘有其事實欄所
載犯行，因而撤銷第一審關於陳春富意圖勒贖而擄人而故意殺人
部分及余育銘部分之科刑判決，改判仍論陳春富以共同意圖勒贖
而擄人，而故意殺人罪；余育銘以共同意圖勒贖而擄人罪。分別
量處陳春富死刑，褫奪公權終身，扣按如原判決附表一編號1、2
所示物品均沒收；余育銘有期徒刑十五年，扣按如原判決附表一
編號1、2所示物品均沒收；固非無見。
惟查：審理事實之法院，對於案內與待證事實有重要關係，而屬
依法應予調查之證據，茍未依法調查或雖已調查而未調查明白，
即與證據未經調查無異，如率行判決，其判決當然為違背法令。
又證據之證明力，固屬於法院判斷之自由，但不得違背經驗法則
及論理法則，如其判斷仍存有疑竇，則在應予調查之證據究明釐
清前，尚難遽採為被告有利或不利之認定。原判決認定余育銘參
與本件擄人勒贖之實行，並看管被害人林松吉，嗣因被害人大聲
求救，致陳春富不耐，單獨萌生殺人之犯意，先持木棍毆打被害
人，再駕駛自小客車搭載余育銘，並將被害人拘禁在後車廂，行
駛至台南縣官田鄉（現改制為台南市官田區○○村○道台一線三
０二公里附近，向余育銘佯稱將釋放被害人，要求余育銘下車後
，即單獨駕車載被害人至高鐵「 275標B176號」橋墩旁空地，基
於殺人故意，先以木棍毆打被害人，再以塑膠袋套住被害人頭部
，以膠帶綑綁被害人雙腳、眼睛及嘴巴，並以麻繩強勒被害人頸
部，緊繞至雙手反綁，致被害人多處受傷，右舌骨骨折等傷害，
因右舌骨骨折併窒息死亡，陳春富復以鏟子及鋤頭挖洞，將被害
人掩埋後，丟棄鏟子、鋤頭，駕車返回省道台一線三０二公里處
搭載余育銘返回台北，繼續向被害人勒贖，並告知余育銘取贖地
點，而共同向被害人家屬取贖新台幣（下同）三百萬元等情。如
果無訛，陳春富要求余育銘下車時，與余育銘之對話如何？茍如
余育銘於警詢所稱自陳春富要求其下車，至陳春富返回原地載伊
時，相隔僅約三十分鐘之時間，則陳春富能否獨自在該短時間內
，毆打被害人，將其勒斃，並在非平日熟悉之處找到鏟子、鋤頭
等工具，而由後車廂獨自將被害人屍體搬出，挖洞掩埋？又陳春
富能否單獨在狹窄之後車廂內將被害人毆打成如原判決事實欄所
載之多處出血等傷害？若否，陳春富殺人埋屍之行為，似要經過
相當時間始能完成。而陳春富如單純要釋放被害人，逕將被害人
釋放即可，何以要余育銘先行下車，獨自將被害人載離？余育銘
何以未懷疑陳春富之企圖？況余育銘如確不知殺人情事，何以一
直待在原下車之處，等待相當久之時間，陳春富始返回載伊，而
未先自行離開？再余育銘茍不知被害人已遭殺害，相信陳春富於
民國九十四年一月二十四日已將其釋放，何以敢於其後至同年二
月二日取得贖款期間，仍參與向被害人家屬勒索取贖之行為？再
余育銘對於陳春富殺害被害人如確未參與，何以不願接受測謊，
是否另有隱情？以上疑竇，攸關余育銘對於陳春富之殺被害人是
否知情，及有無殺人犯意聯絡或行為分擔之認定，均尚待釐清。
原審未詳加調查釐清，論述明白，遽認殺被害人僅係陳春富個人
所為，尚嫌速斷及理由欠備。檢察官上訴意旨指摘原判決關於陳
春富、余育銘部分不當，非無理由。陳春富亦聲明不服，提起上
訴。應認原判決關於陳春富、余育銘部分仍有撤銷發回更審之原
因。
二、駁回（即林千耀、鍾安順）部分：
按刑事訴訟法第三百七十七條規定：上訴於第三審法院，非以判
決違背法令為理由，不得為之；是提起第三審上訴，應以原判決
違背法令為理由，係屬法定要件。如果上訴理由書狀並未依據卷
內訴訟資料具體指摘原判決不適用何種法則或如何適用不當，或
所指摘原判決違法情事，顯與法律規定得為第三審上訴理由之違
法情形不相適合時，均應認其上訴為違背法律上之程式，予以駁
回。又證據之取捨與其證明力之判斷，以及事實有無之認定，屬
事實審法院之職權，苟其取捨證據與判斷證據證明力並不違背經
驗法則及論理法則，即不容任意指為違背法令，而執為第三審適
法之上訴理由。原判決綜合全案卷證資料，本於事實審法院之推
理作用，認上訴人即被告林千耀、鍾安順有其事實欄所載犯行，
因而撤銷第一審關於其二人部分之科刑判決，改判各論以幫助意
圖勒贖而擄人罪；量處林千耀有期徒刑七年，鍾安順有期徒刑四
年六月。已敘明憑以認定之證據及理由，對於相關證據之證據能
力及其取捨均詳加闡述說明，復對其二人否認有幫助意圖勒贖而
擄人情事所辯各節，如何係飾卸之詞，均不足採，詳加指駁。所
為論斷，俱有卷存證據資料可資覆按。檢察官公訴意旨亦認林千
耀、鍾安順觸犯幫助意圖勒贖而擄人罪，乃其上訴意旨並未依據
卷內資料具體指出有何足資證明林千耀、鍾安順就陳春富、余育
銘之擄人勒贖行為，有何犯意聯絡或如何參與行為之分擔，徒以
起訴前林千耀、鍾安順經內政部警政署刑事警察局測謊結果，對
於彼等所稱：「有關本案，並沒有與陳春富共同謀議綁票勒贖取
款細節」，均呈不實反應，質疑能否謂林千耀、鍾安順僅以幫助
陳春富、余育銘擄人勒贖之意思參與擄人勒贖構成要件以外之行
為，非以自己犯罪之意思參與實行，而與陳春富、余育銘無擄人
勒贖犯意之聯絡？並以陳春富已陳明其供述前後不一之原因，是
否有悖常理而不可採？指摘原判決未論述說明，有判決理由不備
之違誤，均難認係具體指摘之合法上訴第三審理由。至林千耀上
訴意旨略稱：(一)、伊因承辦警員不當告知，致於警詢時未請辯護
人到場辯護，訴訟上之權利未受到保護；又伊於九十四年三月二
十一日之警詢筆錄係出於警員之脅迫等不正方法所為之供述；另
第一審法院於九十四年十一月二十一日勘驗林千耀九十四年三月
十八日第一審法院之訊問光碟結果，無法讀取（見一審卷(四)第一
０一頁）。而該次訊問時林千耀已四十多小時未睡覺過於疲勞，
所為供述不正確，且未全程連續錄音或錄影，當時復無急迫情況
，亦未載明於筆錄，應無證據能力。至該次固採隔離訊問被告方
式，在訊問林千耀前，雖先訊問陳春富、余育銘，但該短暫隔離
訊問間之休息，不可能補充多少體力，且當時手銬等刑具在身，
似不可能請求休息也不敢請求休息，原審分別據為有罪判決之基
礎，當然違背法令。(二)、內政部警政署刑事警察局於九十四年四
月十八日曾派陳振煜警官為林千耀實施測謊鑑定，該日進行第二
主題測試時，受一隻蚊子飛來飛去之干擾，故改於九十四年四月
二十九日在宜蘭縣政府警察局宜蘭分局訊問室進行測試，然該分
局位於宜蘭市鬧區，其大門面對十字路口，車輛行進時，已甚吵
雜，且方圓一百公尺內，東有宜蘭火車站，南有宜蘭國小、宜蘭
國中，於火車經過時，汽笛聲、火車引擎聲音，聲音尤吵，而二
個學校上下課之鐘聲，學生上體育課及放學之喧鬧聲，聲音亦大
，該三處之聲音干擾，尤甚於一隻蚊子之干擾；則九十四年四月
二十九日宜蘭分局之測謊環境已受不當外力之干擾，不適合進行
測謊鑑定，舉輕以明重，該局於九十四年四月二十九日進行之測
謊鑑定，因宜蘭分局環境不適於測試，自不能採為判決之依據。
(三)、陳春富、余育銘、鍾安順等人於警詢之陳述係被告以外之人
於審判外之陳述，林千耀於原審行準備程序時已主張無證據能力
，原審仍以陳春富等三人於警詢中所為之陳述較審判中之證述有
特別可信性，採為林千耀有罪判決之證據資料，而棄審判中於法
官面前交互詰問所為之陳述不採，書面重於言詞審理，殊有可議
。(四)、林千耀於九十三年十二月三十日出國前往大陸，於九十四
年一月八日返台，有護照出入境資料可證，不可能於九十四年一
月初在大陸即知陳春富之擄人勒贖計畫，僅陳春富因借住林千耀
家達一年餘，曾提議去犯案（即所謂拼一條），但林千耀每於陳
春富提出時，即加以勸阻，嗣後陳春富便未再提出，且其提出犯
案念頭時，並無固定對象。至於陳春富前往比佛利公司，林千耀
並不在場不可能知情，原審未查，仍認定林千耀於九十四年一月
初即已知情，與事實不符。(五)、林千耀於偵查中供稱：「陳春富
是有打電話給我，要我打給李聰顯，目的是希望李聰顯提供贓車
給他。後來我有打給李聰顯要他自己看著辦，沒叫李聰顯一定要
幫他。我知道李聰顯有提供贓車的管道」等語。參酌李聰顯證稱
：「林千耀在九十四年一月間有回雲林，他有到我家找我，有問
我陳春富是否來找過我，我說有，我已牽一輛車給他了。陳春富
是在九十三年十二月就一直找我幫他弄一輛車，要求銀色裕隆尖
兵要掛其他車牌，並說這樣車主比較不會認出。期間林千耀曾打
電話要我幫陳春富，也說陳春富如果要買車，請我幫他一下，林
千耀也知道我在弄贓車。」及陳春富於偵查中供稱：「李聰顯交
給我一輛汽車，是日產有開天窗，他另外有交一組車牌給我。我
向李聰顯要求提供車輛時，原本他是拒絕的」各等語以觀，林千
耀於返回雲林時，始知李聰顯有提供上述贓車、車牌予陳春富。
而林千耀與李聰顯本為舊識，不能因單純受友人請託基於友誼所
為，即以推測或擬制之詞認林千耀要求李聰顯提供贓車予陳春富
，係供其擄人勒贖所用而論以幫助犯。(六)、林千耀與鍾安順於偵
查中已供陳九十三年二月二日下午出門時，因手機電池無電而未
攜帶，並經楊雅婷於第一審法院交互詰問時證述甚明，自無法與
陳春富聯絡。而林千耀、鍾安順於頭份交流道附近，又未與陳春
富、余育銘見面，二人撞球後，林千耀與女友上麥當勞用餐，座
位係不知情之楊雅婷選定，無所謂注意巡邏車之幫助犯行；茍有
幫助犯罪之意思，外出時必定攜帶手機以利聯絡。又如上訴人等
四人已知手機機身序號歸零得以規避警方查緝，林千耀何必故意
不攜行動電話，益證當日林千耀確因手機電池無電而未攜帶。除
陳春富曾與被害人之女林雪姬以電話聯絡過外，上訴人等均未見
過林雪姬，雖林雪姬曾依陳春富指示上麥當勞二樓女廁，唯林千
耀既不認識林雪姬，且手上無行動電話，自無聯絡陳春富之可能
。再林千耀如有幫助陳春富取款之意思，應躲於小巷或無人注意
之路邊即可，竟於設有監視系統之超商、麥當勞等處出現，可見
林千耀並無幫助陳春富犯罪之意思。另鍾安順供稱至頭份交流道
取贖金及林千耀要還錢等語，為林千耀所否認，而該日上午陳春
富曾至比佛利公司找余育銘時，鍾安順亦在場，其可能因而推測
得知陳春富與余育銘將前往取贖，而為前開「取贖、還錢」之供
述。另楊雅婷經隔離訊問，亦證稱於來回之車上並未聽聞林千耀
與鍾安順談及取贖或還錢之事，顯見鍾安順前開所言，係個人推
測之詞。(七)、林千耀於警詢中供稱：「頭份回來隔天約凌晨四時
許，陳春富叫我去汽車旅館拿十五萬元，我先行離開，約十二時
過後陳春富再打電話給我，而我到汽車旅館，陳春富在我面前交
九十五萬元或一百萬元給鍾安順，說『這是阿耀欠你的，我幫他
還』」、「我知道陳春富替我還鍾安順的一百萬元是贖金。我知
道我分得十五萬元是什麼錢。陳春富給我三百萬元前我有拒絕，
叫他一人保管」等語。顯見林千耀自始承認收受贓款十五萬元及
陳春富替其還一百萬元（實際九十五萬元）欠款予鍾安順外，堅
決否認有替陳春富保管贖款二百八十五萬元等情事。陳春富於原
審證稱：「我沒有說贖金三百萬元交給林千耀保管，是我講錯了
」；鍾安順於原審中證稱：「九十四年二月三日下午陳春富打電
話給我，叫我到台北縣蘆洲市汽車旅館找他，我到十分鐘後，林
千耀就來了，林千耀進來時，我人在廁所，沒有看到林千耀手上
有沒有拿東西」。可見鍾安順、陳春富二人於警詢中之陳述與事
實不符。原判決認定林千耀收受十五萬元贖款外，另保管二百八
十五萬元之贖款，洵有未洽；鍾安順上訴意旨略稱：(一)、陳春富
於犯罪過程中，將犯罪意圖或事實洩漏給鍾安順，鍾安順僅消極
受告知，雖未予以積極阻止，亦未給予精神上或任何物質上之助
力，助成陳春富、余育銘之犯罪，要難據此指鍾安順有參與或幫
助犯罪之主觀故意，或有幫助「擄人」、「勒贖」之行為，尤無
參與實行犯罪之行為。九十四年一月中旬余育銘請假二、三天，
後來拖延至十天才回公司上班，說是要與陳春富到宜蘭討債，至
於彼等如何去綁架被害人，其時間、地點、對象及實情，鍾安順
並不知情，就余育銘請假部分，只要是比佛利員工請假，鍾安順
均會准許，並不因為余育銘要與陳春富一起去討債而有所不同，
蓋汽車美容之員工流動率高，員工要請假，老闆很難不准，何況
余育銘當初只要請假二、三天而已，就「准假」而言，難認有「
擄人勒贖」之幫助或參與實行之主觀犯罪意思或行為。至余育銘
於九十四年元月中旬請假，拖延至十天才回比佛利公司上班後，
為避免其家屬猜疑未上班，故將打卡表予以列印上、下班紀錄，
乃事後之行為，鍾安順並無幫助其犯罪之意思，亦難謂係幫助擄
人勒贖之行為。(二)、鍾安順並無幫助擄人勒贖之意思或行為。依
林千耀之初訊筆錄，可知陳春富原來只找林千耀去頭份麥當勞店
，後來因為林千耀沒車，才臨時找鍾安順開車載他去，途中並以
：「看看有沒有錢可還」來誘引鍾安順答應載林千耀去頭份麥當
勞店，足見鍾安順前往頭份之目的，並非基於幫忙擄人勒贖之意
思，尤非幫助取贖款之行為。陳春富等人於九十四年二月一日已
前往取贖款地點（即國道東西向道路）勘查過地形，自始未計畫
在麥當勞店取贖款，何需在附近「幫忙查看有無巡邏警車」，即
使鍾安順在麥當勞店有幫忙看巡邏警車之事實，亦非屬幫助正犯
實行取贖之行為。何況鍾安順在頭份期間，從未有幫助看巡邏警
車之任何行為。(三)、鍾安順「不帶手機」縱是故意，亦難指係幫
助正犯實行犯罪行為。至原判決認「不帶手機，就是避免行蹤遭
警方追查」，純屬臆測，其認定違背證據法則。鍾安順於陳春富
取贖款之際，僅消極未加阻止（法律無規定聽聞者有舉報之義務
），並無幫助陳春富取贖之意思，復無任何幫助行為，難以幫助
犯相繩。又原判決所引陳春富之供詞，最多僅能證明鍾安順就陳
春富取贖款乙節知情而已，並不能直接證明鍾安順係以幫助陳春
富取贖款之意思而前往頭份交流道，且鍾安順到達頭份交流道後
亦未留在該處幫忙注意警車之行為，原審遽採陳春富之供詞，推
論鍾安順具有幫助陳春富取贖之故意，而執為鍾安順論罪之唯一
依據，洵有判決適用法則不當之違法。(四)、陳春富僅告知鍾安順
：「林千耀要還你錢」，未告知償還金額多少，及至指定地點後
，陳春富交付九十五萬元，並表示短少之五萬元，當作伊欠鍾安
順的，希望不要再跟林千耀要尾款五萬元，當時鍾安順並未表示
異議，但並不等同鍾安順已答應陳春富之要求，或免除林千耀尚
欠之五萬元債務，且陳春富非鍾安順之債務人，原無給付任何金
錢之義務，故陳春富未給付五萬元給鍾安順，自不得遽認為鍾安
順給予之「回扣」。陳春富代林千耀還錢，陳春富是協助者，不
能反推鍾安順有幫助擄人勒贖之犯罪故意及行為，否則鍾安順應
可分得贓物，何以不但未分得贓款，反而被扣減債權，從而可證
鍾安順確未涉案。(五)、鍾安順代收陳春富交付余育銘之八十五萬
元時，曾詢問陳春富該筆款項之來源，當時陳春富表示不關伊的
事，鍾安順即未再過問。而余育銘乃鍾安順之員工，當時不在場
，故鍾安順基於好意順便代為收受轉交給余育銘，此乃實行擄人
及勒贖完畢後之行為，與幫助犯係給予正犯方便實行犯罪構成要
件之行為不相符合，原判決未予詳查，遽認：「鍾安順代余育銘
收受陳春富所交付之八十五萬元，復依陳春富指示分次給付該款
項予余育銘，以防止余育銘洩露風聲，乃係承先前之幫助犯意而
為之」，亦有判決不適用法則之違背法令各等語。均僅就原審採
證認事及對證據證明力判斷等職權之適法行使，或對原判決已論
斷明白之事項，任意指摘違背法令，或就部分與事實認定及判決
結果無影響之枝節問題，仍為單純事實之爭辯，而未依據卷內資
料為具體違法之指摘，均與法律規定得為第三審上訴理由之違法
情形不相適合。應認檢察官及林千耀、鍾安順關於此部分之上訴
均違背法律上之程式，併予駁回。
據上論結，應依刑事訴訟法第三百九十七條、第四百零一條、第
三百九十五條前段，判決如主文。
中    華    民    國  一○○  年    二    月   十七   日
                      最高法院刑事第六庭
                          審判長法官  洪  文  章  
                                法官  王  居  財  
                                法官  郭  毓  洲  
                                法官  沈  揚  仁  
                                法官  蘇  振  堂  
本件正本證明與原本無異
                                      書  記  官  
中    華    民    國  一○○  年    二    月  二十二  日
                                                       s